臺灣高等法院刑事判決
110年度上訴字第687號
上  訴  人  
即  被  告  陳勇再




上列上訴人即被告因偽造文書等案件，不服臺灣新北地方法院10
9年度審訴字第1823號，中華民國109年10月22日第一審判決（起
訴案號：臺灣新北地方檢察署109年度偵緝字第1926號、第1927
號、第1928號、第1929號），提起上訴，本院判決如下：
    主  文
原判決關於附表二編號3至7所示之罪及所定應執行刑部分，均撤
銷。
陳勇再犯如附表二編號3至7主文欄所示之罪，各處如附表二編號
3至7主文欄所示之刑及沒收。
其他上訴駁回。
陳勇再第二項撤銷改判與第三項上訴駁回所處有期徒刑部分，應
執行有期徒刑捌月，如易科罰金，以新臺幣壹仟元折算壹日。
    犯罪事實
一、陳勇再於民國103年4月6日前某日，在不詳地點，拾獲賴億
    昌遺失之國民身分證1 張，竟意圖為自己不法之所有，將之
    侵占入己。
二、陳勇再拾獲賴億昌之身分證件後，另基於行使偽造準私文書
    之犯意，於103年4月6日上午6時49分許，利用網際網路連接
    上露天拍賣網站，冒用賴億昌身分資料申辦露天拍賣網站會
    員帳號「abc730920」，表示係賴億昌本人申辦該會員帳號
    ，而偽造申請文件之準私文書，復將之傳送予露天拍賣網站
    而行使之，足以生損害於賴億昌及露天拍賣對於會員身分管
    理之正確性。
三、陳勇再分別基於詐欺取財、行使偽造私文書之犯意，於103
    年4月17日前某時，在不詳地點，利用網際網路連接上露天
    拍賣網站，以帳號「abc730920」佯登販售夏慕尼餐券之不
    實訊息，致如附表一所示之人陷於錯誤，因而下標購買，陳
    勇再分別以行動電話0000000000號與其等聯繫，指示其等於
    如附表一所示之時間、方式，支付如附表一所示之金額。陳
    勇再於收受附表一編號1、編號3至5所示之人寄送之現金袋
    時，分於掛號簽收單據（編號1、5）、報值信函執據（編號
    3）、中和郵局報值信函（編號4）上偽簽賴億昌之署名各1
    枚，用以表示收受現金袋之意思，並持以交付郵局人員收執
    存卷而行使之，足以生損害於賴億昌及郵局認定收件人之正
    確性。嗣因黃勇力、楊允翎、鄭美娥、葉樺、黃子薇等人均
    未收到夏慕尼餐券，報警處理，經警循線查獲上情。
四、案經賴億昌、黃勇力、楊允翎、葉樺、黃子薇訴由新北市政
    府警察局板橋分局、臺中市政府警察局太平分局報告臺灣臺
    中地方檢察署、高雄市政府警察局三民第二分局報告臺灣高
    雄地方檢察署、新北市政府警察局淡水分局報告臺灣士林地
    方檢察署呈請臺灣高等檢察署檢察長令轉臺灣新北地方檢察
    署檢察官偵查起訴。 
    理  由
壹、程序部分
一、按被告以外之人（包括證人、鑑定人、告訴人、被害人及共
    同被告等）於審判外之陳述雖不符刑事訴訟法第159 條之1
    至之4等4條之規定，而經當事人於審判程序同意作為證據，
    法院審酌該言詞陳述或書面陳述作成時之情況，認為適當者
    ，亦得為證據，同法第159條之5第1項定有明文。立法意旨
    在於傳聞證據未經當事人之反對詰問予以核實，原則上先予
    排除。惟若當事人已放棄反對詰問權，於審判程序中表明同
    意該等傳聞證據可作為證據；或於言詞辯論終結前未聲明異
    議，基於尊重當事人對傳聞證據之處分權，及證據資料愈豐
    富，愈有助於真實發見之理念，且強化言詞辯論主義，使訴
    訟程序得以順暢進行，上開傳聞證據亦均具有證據能力。經
    查，本院以下所引用被告以外之人於審判外之陳述，檢察官
    及被告陳勇再於本院準備程序中，表示同意具備證據能力（
    本院卷第66至69頁），本院審酌各該證據資料製作時之情況
    ，亦無違法不當或證明力明顯過低之瑕疵，以之作為證據應
    屬適當，依刑事訴訟法第159條之5第1項規定，認該等證據
    均具證據能力。
二、本判決所引用之非供述證據部分，與本案均有關聯性，復無
    證據證明係實施刑事訴訟程序之公務員以不法方式所取得，
    亦無刑事訴訟法第159條之4顯有不可信之情況與不得作為證
    據之情形，且經本院於審理期日依法進行證據之調查、辯論
    ，依刑事訴訟法第158條之4之反面解釋，應有證據能力。
貳、實體部分
一、上揭事實，業據被告陳勇再於原審及本院審理中坦承不諱，
    核與告訴人黃勇力、被害人黃子薇於警詢及偵查中、告訴人
    楊允翎、葉樺、黃子薇、被害人賴億昌於警詢中之證述相符
    （103年偵字第26729號卷〈下稱偵一卷〉第3至4頁、第33至34
    頁、第106至107頁、高市警三二分偵自第00000000000號卷〈
    下稱警一卷〉第6至9頁、103年度偵字第9198號卷〈下稱偵二
    卷〉第8頁、中市警太分偵字第1030027617號卷〈下稱警二卷〉
    第11至12頁、13至16頁、103年度偵字第27421號卷第14頁）
    ，並有露天拍賣會員帳號資料、告訴人黃勇力提供之露天拍
    賣交易網頁資料、line對話紀錄、存摺內頁明細、掛號郵件
    收執（偵一卷第9至25頁）、告訴人楊允翎提出之郵政自動
    櫃員機交易明細表、露天拍賣交易網頁資料（偵一卷第35至
    36頁）、中華郵政股份有限公司103年6月19日儲字第103010
    4202號函暨所附黃勇力帳戶開戶資料、歷史交易清單（偵一
    卷第42至44頁）、中華郵政股份有限公司板橋郵局103年12
    月5日板營字第1031802126號函所附掛號簽收單據、掛號郵
    件查單（偵一卷第98至100頁）、告訴人鄭美娥提出之露天
    拍賣交易網頁資料、與被告之對話紀錄、報值信函執據（警
    一卷第19至20頁、第22至25頁、第21頁）、中和郵局報值信
    函、告訴人葉樺提出之被告寄送信封（偵二卷第10至11頁）
    、告訴人黃子薇提出之報值信函執據、露天拍賣交易網頁資
    料、與被告之對話紀錄、中華郵政股份有限公司板橋郵局10
    3年7月2日板郵字第1031000068號函所附掛號簽收單據各1份
    （警二卷第17頁、第18至19頁、第20至22頁、第23至25頁）
    附卷可稽，被告上揭任意性自白，核與事實相符，堪信為真
    實。本案事證明確，被告犯行均堪認定，應予依法論科。
二、論罪　　
  ㈠新舊法比較
　1.按行為後法律有變更者，適用行為時之法律。但行為後之法
    律有利於行為人者，適用最有利於行為人之法律，刑法第2
    條第1項定有明文。經查，被告為事實欄三所示之詐欺取財
    行為後，刑法第339條規定於103年6月18日修正公布，並自
    同年月20日生效施行。修正前刑法第339條第1項規定：「意
    圖為自己或第三人不法之所有，以詐術使人將本人或第三人
    之物交付者，處5年以下有期徒刑、拘役或科或併科1千元以
    下罰金。」修正後則規定：「意圖為自己或第三人不法之所
    有，以詐術使人將本人或第三人之物交付者，處5年以下有
    期徒刑、拘役或科或併科50萬元以下罰金。」另增訂刑法第
    339條之4規定：「犯第339條詐欺罪而有下列情形之一者，
    處1年以上7年以下有期徒刑，得併科100萬元以下罰金：一
    、冒用政府機關或公務員名義犯之。二、三人以上共同犯之
    。三、以廣播電視、電子通訊、網際網路或其他媒體等傳播
    工具，對公眾散布而犯之。前項之未遂犯罰之。」經比較新
    舊法之結果，修正後刑法第339條規定已提高罰金刑上限，
    且修正後刑法第339條之4規定另增訂對犯詐欺罪者加重處罰
    之情形，故以修正前刑法第339條第1項之規定較有利於被告
    ，而應適用之。
　2.按刑法第2條第1項規定係規範行為後法律變更所生新舊法比
    較適用之準據法；該條規定所稱「行為後法律有變更者」，
    包括犯罪構成要件有擴張、減縮，或法定刑度有變更等情形
    。故行為後應適用之法律有上述變更之情形者，法院應綜合
    其全部罪刑之結果而為比較適用。惟若新、舊法之條文內容
    雖有所修正，然其修正內容與罪刑無關，僅為文字、文義之
    修正、條次之移列，或將原有實務見解及法理明文化等無關
    有利或不利於行為人之情形，則非屬上揭所稱之法律有變更
    ，亦不生新舊法比較之問題，而應依一般法律適用原則，逕
    行適用裁判時法。查被告行為後，刑法第337條雖於108年12
    月25日公布修正，於同年月27日施行，惟修正後之規定係依
    刑法施行法第1條之1第2項前段規定將罰金提高30倍，亦即
    將原本之銀元500元，修正為新臺幣1萬5千元，其修正之結
    果不生有利或不利於行為人之情形，自非法律變更，當亦不
    生新舊法比較之問題，而應依一般法律適用原則，逕行適用
    裁判時法。　
  ㈡核被告就事實欄一所為，係犯刑法第337條之侵占遺失物罪。
　㈢按錄音、錄影或電磁紀錄，藉機器或電腦之處理所顯示之聲
    音、影像或符號，足以為表示其用意之證明者，以文書論，
    刑法第220條第2項定有明文。而所謂電磁紀錄，係指以電子
    、磁性或其他無法以人之知覺直接認識之方式所製成之紀錄
    ，而供電腦處理之用者而言。被告就事實欄二部分，係利用
    網際網路連接至露天拍賣網站，輸入賴億昌身分資料，冒用
    賴億昌名義向露天拍賣表示申辦會員帳號之意思，自屬刑法
    第220條第2項規定之準文書，又利用網際網路上網申辦會員
    帳號，須用戶填寫身分資料後，傳送至露天拍賣網站，被告
    透過網路傳送申請帳戶資料之準私文書至露天拍賣網站收受
    ，以完成申辦會員帳號，自構成行使該偽造準私文書之行為
    。故核被告就事實欄二所為，係犯刑法第216條、第210條、
    第220條第2項之行使偽造準私文書罪，其偽造準私文書之低
    度行為，應為行使之高度行為所吸收，不另論罪。公訴意旨
    認被告此部分所為，僅構成偽造準私文書罪，漏未論及行使
    偽造準私文書罪，然此部分與已起訴有罪部分為實質上一罪
    關係，應為起訴效力所及，且經本院告知罪名（本院卷第10
    7頁）而保障其訴訟權益，爰併予審酌。
　㈣按刑法第217條所稱之「偽造署押」，係指行為人冒用本人名
    義在文件上簽名或為民法第3條第3項所稱指印之類似簽名之
    行為者而言（最高法院80年度台非字第277號判決意旨參照
    ），故倘行為人係以簽名之意，於文件上簽名，且該簽名僅
    在於表示簽名者個人身分，以做為人格同一性之證明，除此
    之外，再無任何其他用意者，即係刑法上所稱之「署押」，
    若於做為人格同一性之證明外，尚有其他法律上之用意者（
    例如表示收受某物之用意而成為收據之性質、表示對於某事
    項為同意之用意證明），即應該當刑法上之「私文書」。查
    被告收受附表一編號1、編號3至5所示之人寄送之現金袋後
    ，各於掛號簽收單據（編號1、5）、報值信函執據（編號3
    ）、中和郵局報值信函上偽簽賴億昌之署名持以交付郵局人
    員而行使，係用以表示賴億昌本人確有收受上開現金袋之證
    明，均屬私文書之性質無訛。故核被告就附表一編號1、編
    號3至5所為，均係犯刑法第216條、第210條之行使偽造私文
    書罪及修正前刑法第339條第1項之詐欺取財罪。被告各次偽
    造準私文書之低度行為，應為行使之高度行為所吸收，均不
    另論罪。起訴書固認被告此部分所為僅構成偽造署押罪，然
    業經公訴檢察官於原審審理中當庭更正此部分應成立行使偽
    造私文書罪（原審卷第62頁），本院爰依其更正而為審酌。
    又被告分別基於詐欺取財之目的，而偽造賴億昌之署名簽收
    現金袋，再持交郵局人員而行使，均係以一行為而同時觸犯
    詐欺取財罪及行使偽造私文書，為想像競合犯，應依刑法第
    55條規定，均從一重之行使偽造私文書處斷。
　㈤被告就附表一編號2所為，係犯修正前刑法第339條第1項之詐
    欺取財罪。
　㈥被告上開所犯侵占遺失物罪（1罪）、行使偽造準私文書罪（
    1罪）、行使偽造私文書罪（4罪）、詐欺取財罪（1罪）間
    ，犯意各別，行為互殊，應予分論併罰。
參、上訴駁回部分
一、原審詳予審理後，認被告就事實欄一、二所為，係分別犯侵
    占遺失物罪、行使偽造準私文書罪，並審酌被告侵占告訴人
    賴億昌所遺失之國民身分證，進而冒用其名義申辦露天拍賣
    會員帳號，損害告訴人賴億昌之權益，並影響露天拍賣對於
    會員身分管理之正確性，所為應予非難，兼衡其素行、犯罪
    之動機、目的、手段，及犯後態度等一切情狀，分別量處罰
    金新臺幣5,000元、有期徒刑2月，並各諭知易服勞役及易科
    罰金之折算標準，並就沒收部分說明：被告所侵占賴億昌國
    民身分證，雖未據扣案且未實際合法發還予告訴人賴億昌，
    惟上開物品乃專屬個人身分證明，難謂對他人具有財產上價
    值，實不具刑法上之重要性，爰依刑法第38條之2第2項之規
    定不予宣告沒收。經核此部分採證認事用法均無違誤，量刑
    亦屬允當，應予維持。
二、被告上訴意旨略以：伊願與被害人和解，請求從輕量刑等語
    。然按量刑之輕重，係屬為裁判之法院得依職權裁量之事項
    ，苟其量刑已以行為人之責任為基礎，並斟酌刑法第57條所
    列一切情狀，在法定刑度內，酌量科刑，如無偏執一端，致
    明顯輕重失衡情形，不得遽指為不當或違法（最高法院72年
    度台上字第6696號判例、99年度台上字第189號判決意旨參
    照）。又刑罰之量定屬法院自由裁量之職權行使，但仍應審
    酌刑法第57條所列各款事由及一切情狀，為酌量輕重之標準
    ，並非漫無限制，在同一犯罪事實與情節，如別無其他加重
    或減輕之原因，下級法院量定之刑，亦無過重或失輕之不當
    情形，則上級法院對於下級法院之職權行使，原則上應予尊
    重（最高法院85年度台上字第2446號判決意旨參照）。查原
    審判決關於科刑部分，已於理由內說明其審酌之量刑事由，
    復已以行為人之責任為基礎，斟酌刑法第57條所列一切情狀
    ，並未逾越法定刑度，亦無裁量濫用之情形，所量之刑亦屬
    允當，並無應構成撤銷之事由。且查被告迄未與告訴人賴億
    昌達成和解，賠償其損失，更難認原審量刑有何不當之處，
    被告上訴意旨請求就此部分從輕量刑，為無理由，應予駁回
    。　
肆、撤銷改判部分
一、原審認被告就附表一編號1至5所犯事證明確，因予論罪科刑
    ，固非無見。惟查被告於本院審理中業已分別賠償附表一所
    示告訴人等，原審未及審酌被告此部分犯罪後態度，復未及
    扣除被告已賠償金額而不予宣告沒收被告犯罪所得（詳如後
    開沒收所示），尚有未恰。被告上訴意旨略稱願與告訴人等
    和解，賠償其等損失，請求從輕量刑等語，為有理由，原審
    判決既有上揭可議之處，自應由本院予以撤銷改判。
二、爰審酌被告正值壯年，不私以正當方式獲取財物，竟冒用他
    人名義申辦帳號後，佯以販賣餐券方式，詐騙附表一所示告
    訴人、被害人等，復偽以賴億昌名義收受告訴人寄送之現金
    袋，法治觀念顯有不足，侵害其等財產權，所為應予非難，
    惟附表一所示告訴人、被害人等遭詐騙金額均非鉅，且經被
    告分別返還其等遭詐騙款項，此有臺灣銀行網路銀行交易明
    細4份在卷可佐（本院卷第97至101頁、第121頁），兼衡被
    告犯罪動機、目的、手段、自陳高中畢業之智識程度、未婚
    並從事餐飲業之生活狀況（本院卷70頁），及犯罪後坦承犯
    行，知所錯誤之態度等一切情狀，分別量處如主文第2項所
    示之刑，並均諭知易科罰金之折算標準，並就所處有期徒刑
    部分，與上訴駁回所處有期徒刑部分（即附表二編號二），
    定其應執行刑及易科罰金標準如主文第4項所示。
三、沒收：
  ㈠被告於掛號簽收單據（附表一編號1、5）、報值信函執據（
    附表一編號3）、中和郵局報值信函（附表一編號4）上偽造
    之「賴億昌」署押各1枚，不問屬於犯人與否，應依刑法第2
    19條之規定於被告所犯項下宣告沒收。
　㈡按犯罪所得，屬於犯罪行為人者，沒收之。於全部或一部不
    能沒收，或不宜執行沒收時，追徵其價額；犯罪所得，包括
    違法行為所得、其變得之物或財產上利益及其孳息；犯罪所
    得已實際合法發還被害人者，不予宣告沒收或追徵，刑法第
    38條之1第1項前段、第3項、第4項及第5項分別定有明文。
    又刑法沒收新制目的在於剝奪犯罪行為人之犯罪所得，使其
    不能坐享犯罪成果，以杜絕犯罪誘因，性質上屬類似不當得
    利之衡平措施。而考量避免雙重剝奪，犯罪所得如已實際發
    還或賠償被害人者，應不予宣告沒收或追徵。倘若犯罪行為
    人雖與被害人達成民事賠償和解，惟實際上並未將民事賠償
    和解金額給付被害人，或犯罪所得高於民事賠償和解金額者
    ，法院對於未給付之和解金額或犯罪所得扣除和解金額之差
    額部分等未實際賠償之犯罪所得，自仍應諭知沒收或追徵（
    最高法院107年度台上字第4593號判決意旨參照）。經查，
    被告以詐術使附表一編號1至5所示告訴人等分別匯入款項，
    而獲得附表一各編號所示金額，為其犯罪所得，本應依刑法
    第38條之1第1項規定宣告沒收，然被告已匯款返還附表一編
    號2至5所示告訴人、被害人等遭詐騙金額，附表一編號1所
    示告訴人黃勇力，亦因此受償其損失，不需將告訴人楊允翎
    匯至其帳戶內之金額返還告訴人楊允翎，此據被告於本院審
    理中供述明確（本院卷第115頁），並有臺灣銀行網路銀行
    交易明細4份在卷可佐（本院卷第97至101頁、第121頁），
    為避免雙重剝奪，均應予扣除，故無庸再宣告沒收犯罪所得
    。
四、被告另以其願與告訴人、被害人等和解，且前於109年6月間
    因大動脈分離，而施作支架手術等節，請求諭知緩刑，然審
    酌被告固已返還附表一編號1至5所示告訴人、被害人等受詐
    騙金額，然尚未與告訴人賴億昌達成和解，取得其諒解，且
    被告尚有多件詐欺案件，現經法院審理中，此有本院被告前
    案紀錄表可稽，難認本案所宣告之刑以暫不執行為適當，爰
    不予宣告緩刑。
據上論斷，應依刑事訴訟法第368條、第369條第1項前段、第364
條、第299條第1項前段，修正前刑法第339條第1項，刑法第2條
第1項前段、第216條、第210條、第55條、第51條第5款、第41條
第1項前段、第8項、第219條，刑法施行法第1條之1第1項，判決
如主文。
本案經檢察官楊唯宏提起公訴，檢察官李叔芬到庭執行職務。 
　　
中　　華　　民　　國　　110 　年　　5 　　月　　27　　日
                  刑事第九庭    審判長法　官  潘翠雪
                                      法　官  陳信旗
                                      法　官  俞秀美
以上正本證明與原本無異。
詐欺取財、侵占遺失物部分不得上訴。
其餘部分如不服本判決，應於收受送達後20日內向本院提出上訴
書狀，其未敘述上訴之理由者並得於提起上訴後20日內向本院補
提理由書（均須按他造當事人之人數附繕本）「切勿逕送上級法
院」。
                                      書記官  謝崴瀚
中　　華　　民　　國　　110 　年　　5 　　月　　27　　日

附錄：本案論罪科刑法條全文
修正前中華民國刑法第339條
（普通詐欺罪）
意圖為自己或第三人不法之所有，以詐術使人將本人或第三人之
物交付者，處五年以下有期徒刑、拘役或科或併科一千元以下罰
金。
以前項方法得財產上不法之利益或使第三人得之者，亦同。
前二項之未遂犯罰之。

中華民國刑法第216條
（行使偽造變造或登載不實之文書罪）
行使第210條至第215條之文書者，依偽造、變造文書或登載不實
事項或使登載不實事項之規定處斷。

中華民國刑法第210條
（偽造變造私文書罪）
偽造、變造私文書，足以生損害於公眾或他人者，處5年以下有
期徒刑。

中華民國刑法第337條
意圖為自己或第三人不法之所有，而侵占遺失物、漂流物或其他
離本人所持有之物者，處1萬5千元以下罰金。

中華民國刑法第220條
（準文書）
在紙上或物品上之文字、符號、圖畫、照像，依習慣或特約，足
以為表示其用意之證明者，關於本章及本章以外各罪，以文書論
。
錄音、錄影或電磁紀錄，藉機器或電腦之處理所顯示之聲音、影
像或符號，足以為表示其用意之證明者，亦同。
　　　
附表一
編號 被害人 告訴人 付款時間 付款金額  付款方式 1 黃勇力 （告訴人） 103年4月17日 1,950元 以郵局普通掛號方式寄送現金至新北市○○○○○路000號1樓賴億昌收 2 楊允翎 （告訴人） 103年5月5日上午8時50分 1,950元 依陳勇再指定之匯款方式，匯至編號1所示告訴人黃勇力申設郵局帳號00000000000000號帳戶 3 鄭美娥 （被害人） 103年5月5日 9,700元 以郵局普通掛號方式寄送現金至新北市○○○○○路000號1樓賴億昌收 4 葉樺 （告訴人） 103年5月1日下午5時許 4,900元 以郵局普通掛號方式寄送現金至新北市○○○○○路000號1樓賴億昌收 5 黃子薇 （告訴人） 103年5月6日上午10時39分許 4,800元 以郵局普通掛號方式寄送現金至新北市○○○○○路000號1樓賴億昌收 
附表二
編號 犯罪事實           主      文 1 事實欄一所示 上訴駁回。 （原審主文：陳勇再犯侵占遺失物罪，處罰金新臺幣伍仟元，如易服勞役，以新臺幣壹仟元折算壹日） 2 事實欄二所示 上訴駁回。 （原審主文：陳勇再犯行使偽造私文書罪，處有期徒刑貳月，如易科罰金，以新臺幣壹仟元折算壹日。） 3 事實欄三之附表一編號1所示 陳勇再犯行使偽造私文書罪，處有期徒刑貳月，如易科罰金，以新臺幣壹仟元折算壹日。偽造之掛號簽收單據上「賴億昌」署押壹枚沒收。 4 事實欄三之附表一編號2所示 陳勇再犯詐欺取財罪，處有期徒刑貳月，如易科罰金，以新臺幣壹仟元折算壹日。 5 事實欄三之附表一編號3所示 陳勇再犯行使偽造私文書罪，處有期徒刑貳月，如易科罰金，以新臺幣壹仟元折算壹日。偽造之報值信函執據上「賴億昌」署押壹枚沒收。 6 事實欄三之附表一編號4所示 陳勇再犯行使偽造私文書罪，處有期徒刑貳月，如易科罰金，以新臺幣壹仟元折算壹日。偽造之中和郵局報值信函上「賴億昌」署押壹枚沒收。 7 事實欄三之附表一編號5所示 陳勇再犯行使偽造私文書罪，處有期徒刑貳月，如易科罰金，以新臺幣壹仟元折算壹日。偽造之掛號簽收單據上「賴億昌」署押壹枚沒收。